【裁判字號】    94,簡上,163
【裁判日期】    950321
【裁判案由】    拆屋還地
【裁判全文】
臺灣桃園地方法院民事判決             94年度簡上字第163號
上  訴  人  丙○○
訴訟代理人  吳仲立律師
被  上訴人  甲○○
訴訟代理人  丁○○
上列當事人間請求拆屋還地事件，上訴人對於民國94年6 月15日
本院中壢簡易庭94年度壢簡字第67號第一審判決提起上訴，於民
國95年3 月7 日言詞辯論終結，本院判決如下：
    主  文
上訴駁回。
第二審訴訟費用由上訴人負擔。
    事實及理由
一、本件被上訴人起訴主張：其所有坐落桃園縣龍潭鄉○○○段
    321 之567 地號土地如原判決附圖A 所示部分、面積0.0024
    公頃，遭上訴人無權占有並於其上搭蓋違章建築使用，迭經
    被上訴人寄發存證信函催告其拆除，上訴人猶不理會。系爭
    土地雖提供為烏樹林社區國民住宅（下稱烏樹林國宅）公共
    綠地使用，但上訴人仍不得據為己用，且該違章建築係2 次
    施工之增建物，位於主建物後方違建加蓋作為倉庫使用，倘
    經拆除並不會影響原主建物之結構安全，爰依民法第767 條
    規定，提起本件訴訟，請求上訴人將系爭土地上如附圖A 所
    示部分、面積0.0024公頃之地上物拆除，並將該部分土地返
    還被上訴人。原審判決其勝訴，並無違誤，爰聲明：上訴駁
    回。
二、上訴人則以：其所有位在同段321 之393 地號土地上門牌桃
    園縣龍潭鄉○○街169 巷37弄26號建物，係於民國72年2 月
    9 日建築完成之烏樹林國宅之1 戶，其於同年11月16日購買
    該建物及所在基地成為烏樹林國宅之住戶之一，其於購入時
    由建商另於主建物後方增建如附圖A 所示部分之建物作為廚
    房使用。被上訴人所有系爭土地於興建國宅時，既作為國宅
    公共綠地之保留用地，依建築法規定屬建築基地之一部，非
    依規定不得分割或移轉，且其使用權當受限制。烏樹林國宅
    於興建時，起造人使用系爭土地有合法權源，否則起造人如
    何能領得建造執照及使用執照？又縱認國宅住戶就系爭土地
    之使用為使用借貸關係，本件借用之目的尚未完畢（即至少
    應使用至建物不堪使用為止），被上訴人亦無權終止使用借
    貸關係。又系爭土地自始同意提供作為國宅建築基地，乃足
    以幫助發揮國宅建物及建物主要結構所在建築基地合法圓滿
    使用之通常效用，縱於國宅建物主要結構所在建築基地過戶
    時未一併辦理所有權移轉登記予各國宅承購戶，桃園縣政府
    於出賣國宅房地予各承購戶時，其效力自及於該依法所留設
    有助於國宅建物及其主要結構所在建築基地效用之法定空地
    使用權之從權利在內，亦即系爭土地所有權人即被上訴人與
    國宅建物所有權人間之法律關係，應受限於提供作為建築基
    地當時之使用關係（租賃權、借用權或系爭土地原所有人出
    具之使用同意書），是被上訴人不得再本於所有權而排除上
    訴人之使用。退萬步言，縱認其無權占有系爭土地，惟依72
    年11月16日上訴人與桃園縣政府簽定之國宅承購合約書第9
    條約定，系爭土地既劃歸納為供作公共綠地使用，即應當由
    國宅之區分所有權人請求將系爭土地地上物拆除返還予全體
    住戶而非被上訴人個人。再其於系爭土地上搭建建物之法律
    關係應屬越界建築，早為被上訴人之前手劉德興於72年2 月
    26日由地政機關辦理土地分割登記作業，將系爭土地分割自
    同段321 地號土地，並派員實地測繪土地新經界時已知情，
    嗣至與被上訴人完成土地所有權移轉登記為止，期間均無任
    何人提出異議，被上訴人自應受此拘束，惟原審竟為判決上
    訴人應拆屋還地，顯有違誤等語，並聲明：（一）原判決廢
    棄。（二）被上訴人在第一審之訴駁回。
三、被上訴人主張系爭土地為其所有，上訴人所有門牌桃園縣龍
    潭鄉○○街169 巷37弄26號建物後方增建之廚房占用系爭土
    地如附圖A 所示土地、面積0.0024公頃等情，為上訴人所不
    爭執，復有被上訴人提出土地登記謄本及土地所有權狀為證
    ，且經原審至現場履勘，囑託桃園縣大溪地政事務所測量，
    製有土地複丈成果圖在卷可稽，應堪信為真正。
四、被上訴人主張上訴人無權占有系爭土地如附圖A 所示部分搭
    建地上物，應拆除該地上物並返還所占用之土地，上訴人則
    以前揭情詞置辯，茲本件之爭點為：上訴人所有建物占有使
    用系爭土地如附圖A 所示部分是否有合法權源？被上訴人之
    前手是否同意或於上訴人之建物越界建築時，知其越界而不
    提出異議？
（一）上訴人抗辯其所有建物使用系爭土地有合法權源，為被上
      訴人所否認，經查：
    1.本院依上訴人聲請調閱本院93年度壢簡字第666 號被上訴
      人請求李自由拆屋還地事件民事卷（該案土地與本件相同
      ）內，由桃園縣龍潭鄉公所工務課長乙○○所提出烏樹林
      國宅之建築藍圖顯示，系爭土地確經標示為保留地，為國
      宅公共綠地用地，有該圖面影本在卷可佐；又經本院向桃
      園縣大溪地政事務所函查系爭土地何以於土地登記謄本使
      用地類別註記為「特定目的事業用地」，該所以94年12月
      15日溪地行字第0940010217號函所附桃園縣政府函以：係
      依臺灣省住宅及都市發展局70年2 月11日都企字第3033號
      函示，龍潭鄉○○○段321 地號土地（系爭土地由該地號
      土地分割而來）於桃園縣政府70年2 月15日公告編定前已
      核定作為集中興建勞工住宅使用，嗣經臺灣省地政處70年
      6 月25日70地4 字第39769 號函同意辦理更正編定為特定
      目的事業用地，系爭土地係烏樹林國宅基地面積，且規劃
      為保留地，為國宅公共綠地用地，不得轉為他種用途使用
      ，有該府94年12月13日函在卷可查，且為兩造所不爭執，
      足見系爭土地確為烏樹林國宅保留地，為該國宅之公共綠
      地用地無訛。
    2.按建築法第11條第1 項規定：「本法所稱建築基地，為供
      建築物本身所占之地面及其所應留設之法定空地。」，是
      除建築物本身所占之地面外，凡屬興建建築物依法所應留
      設之法定空地，性質上均屬建築基地之部分，建築物所有
      人使用建築物所占之地面及依法應留設之法定空地之權源
      ，均應依前開土地提供作為建築基地時之使用關係定之。
      經查，系爭土地為烏樹林國宅興建時依法應留設之保留地
      ，為該國宅公共綠地用地如前述，自屬烏樹林國宅之建築
      基地之一部分，則國宅建築物所有人依前開臺灣省政府函
      文內容，依法有權使用系爭土地為國宅公共綠地用地，至
      為顯然，且於此使用關係成立期間，系爭土地所有人基於
      系爭土地所有權之使用權能應受限制。又查，被上訴人係
      自前手劉德興受讓系爭土地，且系爭土地位在烏樹林國宅
      內，自被上訴人受讓時起，系爭土地除部分遭上訴人及第
      三人占有外，其餘均供國宅綠地使用，而被上訴人受讓系
      爭土地時，土地登記謄本使用類別業已註記有「特定目的
      事業用地」等情，為被上訴人所不爭執，復有土地登記謄
      本為證，是被上訴人於受讓系爭土地時，即已明知或可得
      而知系爭土地係提供作為國宅公共綠地使用，為維持法律
      秩序之安定性，應認系爭土地原所有人與國宅建築物所有
      人間就系爭土地之使用關係，於系爭土地讓與被上訴人後
      ，對於被上訴人仍繼續存在，亦即被上訴人應繼續容忍系
      爭土地提供為國宅公共綠地使用。然查，系爭土地如附圖
      A 所示部分係為上訴人占有供其自身擴建廚房使用，並非
      供該國宅公共綠地使用，為上訴人所不否認，則上訴人顯
      然並非基於被上訴人與該國宅所有人間就系爭土地之前開
      國宅公共綠地使用關係使用系爭土地，上訴人使用系爭土
      地即非有合法使用權源，故被上訴人主張上訴人為無權占
      有，應屬可採。
（二）上訴人復抗辯其所有建物於越界建築時，為系爭土地之前
      手劉德興所同意或明知乙節，為被上訴人所否認，是上訴
      人就此事實應負舉證之責。經查，上訴人所有系爭建物為
      烏樹林國宅之1 戶，於72年2 月9 日興建完成固屬真實，
      惟質之上訴人自承：「我當時買受時，多付了4 到6 萬元
      ，建商同意我後面的空地讓我使用，我72年先加蓋廚房、
      81年加蓋2 、3 樓」等語（見本院94年10月4 日準備程序
      筆錄），足見上訴人所有前開建物占用系爭土地如附圖A
      所示部分，係於上訴人所有之前開建物興建完成後，另行
      擴建而來，故地政機關於烏樹林國宅建物興建完成就所在
      基地辦理分割作業時，上訴人就系爭土地上如附圖A 所示
      部分之增建物應未興建，則上訴人抗辯其所有建物於72年
      興建完成，地政機關辦理建物之基地分割作業時，系爭土
      地之前手劉德興即知有越界情事云云，顯非可採。再者，
      上訴人就其抗辯系爭土地之前手劉德興同意或明知其越界
      建築而無異議乙情，始終未能舉證以實其說，則上訴人此
      部分所辯，亦無可採。
五、綜上所述，本件被上訴人主張上訴人占有使用系爭土地如附
    圖A 所示部分擴建地上物，無法律上正當權源，為可採信，
    從而，被上訴人依民法第767 條之規定，請求上訴人將系爭
    土地如附圖A 所示部分之地上物拆除，並將該部分之土地返
    還被上訴人，為有理由，應予准許。原審為上訴人敗訴之判
    決，於法並無不合。上訴意旨指摘原判決不當，求予廢棄改
    判，為無理由，應予駁回。
六、本件判決之基礎已臻明確，兩造其餘之攻擊防禦方法及舉證
    ，核與判決無影響，毋庸一一論述，併此敘明。
七、據上論結，本件上訴為無理由，依民事訴訟法第436 條之1
    第3項 、第449 條第1 項、第78條，判決如主文。
中    華    民    國    95    年     3    月     21    日
                 民事第一庭審判長法  官  郭琇玲
                                 法  官  林曉芳
                                 法  官  賴惠慈
以上正本係照原本作成
如對本判決上訴，須於判決送達後20日內向本院提出上訴狀
中    華    民    國    95    年    3     月    22    日
                                 書記官  黃泰能


司法院資訊處製作；財團法人民間司法改革基金會備份。
